# Regressão logística

## Introdução 

O seguinte exemplo, retirado do livro Applied Linear Statistical Models by Kutner, Nachtsheim, Neter, & Li, apresenta o número de insetos mortos após a exposição de certa toxina em diferentes doses.

| Dose | Insetos expostos | Mortes |
|------|----------|--------|
| 1    | 250      | 28     |
| 2    | 250      | 53     |
| 3    | 250      | 93     |
| 4    | 250      | 126    |
| 5    | 250      | 172    |
| 6    | 250      | 197    |


Observe que o aumento da dose implica no aumento do número de mortes. Estamos interessados em modelar a probabildade de um inseto morrer ao ser exposto por certa dose desta toxina. Podemos estimar essa probabilidade através da frequência relativa, que pode ser conferida no gráfico abaixo.

```{r echo = FALSE}
dose <- 1:6
freq_rel <- c(23, 53, 93, 126, 172, 197)/250
plot(dose, freq_rel, pch=16, xlab = 'Dose', ylab = 'Frequência relativa')
```

Seja $Y_i=1$ se o $i$-ésimo inseto morreu após a exposição da dose $x_i$ e $Y_i=0$ em caso contrário. Teremos então que $Y_i|x_i\sim\hbox{Bernoulli}(p(x_i))$, uma vez que a letalidade depende da dose. Como
$$E(Y_i|x_i)=p(x_i)$$
a estimação da probabilidade da letalidade da dose é um problema de regressão. Contudo, pode-se perceber que a relação entre $y_i$ e $x_i$ não pode ser linear, uma vez que $p(x)$ está restrito ao intervalo (0,1) para todo valor de $x$. Podemos reparametrizar o problema, de modo que o novo espaço paramétrico pertença a reta. A pametrização usual utiliza  função logit:

$$\eta=\hbox{logit}(p)=\log\left(\frac{p}{1-p}\right),$$
o que implica em
$$p=\frac{e^\eta}{1+e^\eta}.$$

A principal vantagem desta nova parametrização estão no fato de que, em geral, 
$$\eta_i = \beta_0+\beta_1 x_i=\underbrace{(1\;\;x_i)}_{\boldsymbol{x}'_i}\underbrace{\left(\begin{array}{c}\beta_0\\\beta_1 \end{array}\right)}_{\boldsymbol{\beta}}=\boldsymbol{x}'_i\boldsymbol{\beta}.$$

Como os parâmetros são os mesmos do modelo de regressão linear, podemos utilizar as mesmas priori discutidas anteriormente para este novo modelo.

## O model de regressão logística

Seja $Y_1,\ldots,Y_n$ uma amostra de variáveis independentes com $Y_i|\boldsymbol{x}\sim\hbox{Bernoulli}(p_i)$ onde 
$$\hbox{logit}(p_i)=\boldsymbol{x}'_i\boldsymbol{\beta},$$
e $\boldsymbol{\beta}$ e $\boldsymbol{x}_i$ são vetores de comprimento $k$. A função de verossimilhança para este modelo é dada por
$$L(\boldsymbol{\beta})=\prod_{i=1}^n p_i^{y_i}(1-p_i)^{1-y_i}$$

Como priori, considere inicalmente que:

$$\begin{align}\boldsymbol{\beta}|\phi &\sim\hbox{Normal}(\textbf{0}_k,\phi^{-1}(\boldsymbol{X}'\boldsymbol{X})^{-1} )\\ \phi&\sim \hbox{Gama}(\nu/2,b/2) \end{align}$$
o que implica em 
$$\boldsymbol{\beta}\sim t_{\nu}(\textbf{0}_k, \frac{b}{\nu}\left(\boldsymbol{X}'\boldsymbol{X})^{-1}\right)$$
A posteriori é dada por

$$f(\boldsymbol{\beta}|\boldsymbol{y},\boldsymbol{x})\propto L(\boldsymbol{\beta})f(\boldsymbol{\beta})$$

Podemos então simular desta posteriori através do algoritmo Metropolis, utilizando como proposta a distribuição aproximada do estimador de máxima verossimilhança para $\boldsymbol{\beta}$.

<div class ='alert alert-info'>
**Exemplo**

Vamos ajustaro o modelo de regressão logística para os dados da introdução.

```{r}
require(mvtnorm)
# hperparâmetros
nu = b = 3

# matriz de regressoras
dose <- sapply(1:6, function(z) rep(z,250))
dose <- matrix( dose, ncol = 1)
X <- cbind(1, dose) 

# vetor de respostas
mortes <- c(23, 53, 93, 126, 172, 197)
y <- sapply( mortes, function(z) c(rep(1,z),rep(0,250-z) ) )
y <- matrix(y, ncol = 1)

# obtendo as estimativas de máxima verossimilhança e o informação de Fisher
mod <- glm( y~X-1, family=binomial( link = 'logit'))
emv <- mod$coefficients
matriz_escala <- (summary(mod))$cov.unscaled

# implementando a função log-posteriori
Sigma <- solve(t(X)%*%X)
logPost <- function(beta){
  mu = X%*%matrix(beta, ncol = 1)
  p  =  exp(mu)/(1+exp((mu)))
  log_vero = sum(y*log(p)+(1-y)*log(1-p))
  log_prio = dmvt(beta, sigma = (b/nu)*Sigma, df = nu)
  log_vero + log_prio
}

# simulando da posteriori
B = 50000
beta_sim <- array(NA_real_, c(B+1, length(emv)))
beta_sim[1,] <- emv
for(i in 1:B){
  beta_cand <- rmvnorm(1, emv, matriz_escala)
  alpha = exp(logPost(beta_cand) - logPost(beta_sim[i,]))
  u = runif(1)
  ifelse( u <alpha, beta_sim[i+1,] <- beta_cand, beta_sim[i+1,] <- beta_sim[i,])
}

beta_post <- beta_sim[ seq(B/2, B, 15), ]
  
```

As estimativas para $\boldsymbol{\beta}$ são 

```{r}
colMeans(beta_post)
```
O intervalo de credibilidade de 95% para $\beta_1$, dado abaixo, apresenta exidências de que $\beta_1>1$
```{r}
quantile(beta_post[,2], c(.025, .975))
```
Ao testat $H:\beta_1>0$, temos evidências decisivas sobre o efeito positivo no aumento da dosagem na probabilidade de morte.
```{r}
mean(beta_post[,2]>0)
```


Abaixo, apresentamos o gráfico do início da seção com a curva 
$$\hat{p}(x)=\frac{e^{-2,71+0,689x}}{1+e^{-2,71+0,689x}}$$


```{r echo = FALSE}
dose <- 1:6
freq_rel <- c(23, 53, 93, 126, 172, 197)/250
plot(dose, freq_rel, pch=16, xlab = 'Dose', ylab = 'Frequência relativa', ylim = c(0,1), xlim=c(0,7))
logit = function(x) sapply(x, function(x) exp(-2.71+.689*x)/(1+exp(-2.71+.689*x)))
curve(logit(x), add= T, lwd = 2)

```

</div>




## Exercícios

### PIMA revisitado

Vimos anteriormente diagnósticas e de saúde de 768 mulheres da tribo Pima, que vivem perto de Phoenix, Arizona, EUA. O objetivo original do estudo era prever o início do diabetes (variável `Outcome`) considerando as seguintes regressoras:

* Glucose: Concentração de glicose no plasma a 2 horas em um teste de tolerância à glicose oral.

* BloodPressure: Pressão diastólica sanguínea (mm Hg).

* SkinThickness: Espessura da dobra da pele do tríceps (mm).

* Insulin: Insulina sérica de 2 horas (mu U/ml).

* BMI: Índice de Massa Corporal (peso em kg / (altura em m)^2).

* DiabetesPedigreeFunction: Função pedigree de diabetes (um histórico familiar).

* Age: Idade (anos).


Abaixo, apresentamos novamente como obter o banco de dados.

```{r}
require(gsheet)
url <- 'https://docs.google.com/spreadsheets/d/1TFvnPYCZ9CwUBs8P3FM8OMAxSmDsCktmu6h2k-OR7z8/edit?usp=sharing'

dados <- data.frame( gsheet2tbl(url))
head(dados)
```

Através de um modelo de regressão logística, encontre quais são as variaáveis adequadas para o problema e estime a curva logit. 