# Regressão log-linear

## Introdução e dados


Os caranguejos-ferradura vêm para a praia em pares para desovar. A fêmea, acompanhada de um macho, deposita seus ovos. Além desses casais, existem machos que não estão em par. Eles também chegam à praia e se aglomeram ao redor dos casais que estão desovando. Esses machos "solteiros" (chamados de machos satélites) competem com o macho que já está emparelhado com a fêmea. O objetivo deles é conseguir fertilizar os ovos da fêmea.

Em um estudo apresentado em @brockmann1996satellite, descobriu-se que a formação desses grupos de machos satélites não é aleatória. Não são fatores do ambiente que determinam onde eles se aglomeram, mas sim características da fêmea. Os dados deste estudo estão no pacote `asbio` sob o nome `crabs`. Abaixo, apresentamos o número de caranguejos satélites comparados com o peso da fêmea. Observe que:

1. Observa-se um aumento no número de satélites conforme o peso aumenta, embora essa relação não pareça ser linear.

2. Há um aumento na variância com o aumento do peso.
 
```{r}
require(asbio)
data(crabs)
plot(crabs$weight ,crabs$satell, xlab = 'Peso', ylab='Número de satélites')
```

A variável de interesse aqui é o número de satélites ($Y$) e o objetivo é determinar como ela varia com o peso $x$. Deste modo, estamos interessados na regressão $E(Y|x)$. Como se trata de um modelo de contagem, podemos assumir que $Y|x\sim\hbox{Poisson}(\lambda(x))$. 

Assim como na regressão logística, é usual reparametrizar o modelo Poisson de modo que o novo espaço paramétro seja $\mathbb{R}$. A transformação usual é $\eta=\log(\lambda)$, o que implica em $\lambda=e^\eta$. 

A principal vantagem desta nova parametrização está no fato de que, em geral, 
$$\eta_i = \beta_0+\beta_1 x_i=\underbrace{(1\;\;x_i)}_{\boldsymbol{x}'_i}\underbrace{\left(\begin{array}{c}\beta_0\\\beta_1 \end{array}\right)}_{\boldsymbol{\beta}}=\boldsymbol{x}'_i\boldsymbol{\beta}.$$

Como os parâmetros são semelhantes aos do modelo de regressão linear, podemos utilizar as mesmas priori discutidas anteriormente para este novo modelo.

## Regressão log-linear (regressão Poisson)

Seja $Y_1,\ldots,Y_n$ uma amostra de variáveis independentes com $Y_i|\boldsymbol{x}\sim\hbox{Poisson}(\lambda_i)$ onde 
$$\log(\lambda_i)=\boldsymbol{x}'_i\boldsymbol{\beta},$$
e $\boldsymbol{\beta}$ e $\boldsymbol{x}_i$ são vetores de comprimento $k$. A função de verossimilhança para este modelo é dada por
$$L(\boldsymbol{\beta})=\prod_{i=1}^n \frac{e^{-\lambda_i}\lambda_i^{y_i}}{y_i!}.$$

Como priori, considere inicalmente que:

$$\begin{align}\boldsymbol{\beta}|\phi &\sim\hbox{Normal}(\textbf{0}_k,\phi^{-1}(\boldsymbol{X}'\boldsymbol{X})^{-1} )\\ \phi&\sim \hbox{Gama}(\nu/2,b/2) \end{align}$$
o que implica em 
$$\boldsymbol{\beta}\sim t_{\nu}(\textbf{0}_k, \frac{b}{\nu}\left(\boldsymbol{X}'\boldsymbol{X})^{-1}\right).$$

A posteriori é dada por

$$f(\boldsymbol{\beta}|\boldsymbol{y},\boldsymbol{x})\propto L(\boldsymbol{\beta})f(\boldsymbol{\beta})$$

Podemos então simular desta posteriori através do algoritmo Metropolis, utilizando como proposta a distribuição aproximada do estimador de máxima verossimilhança para $\boldsymbol{\beta}$.

<div class ='alert alert-info'>
**Exemplo**

Vamos ajustar o modelo de regressão log-linear para os dados da introdução.

```{r}
require(mvtnorm)
# hperparâmetros
nu = b = 3

# matriz de regressoras
X <- cbind(1, crabs$weight) 

# vetor de respostas
y <- crabs$satell

# obtendo as estimativas de máxima verossimilhança e o informação de Fisher
mod <- glm( y~X-1, family=poisson( link = 'log'))
emv <- mod$coefficients
matriz_escala <- (summary(mod))$cov.unscaled

# implementando a função log-posteriori
Sigma <- solve(t(X)%*%X)
logPost <- function(beta){
  eta = X%*%matrix(beta, ncol = 1)
  lambda  =  exp(eta)
  log_vero = sum( dpois(y,lambda, log = T))
  log_prio = dmvt(beta, sigma = (b/nu)*Sigma, df = nu)
  log_vero + log_prio
}

# simulando da posteriori
B = 50000
beta_sim <- array(NA_real_, c(B+1, length(emv)))
beta_sim[1,] <- emv
for(i in 1:B){
  beta_cand <- rmvnorm(1, emv, matriz_escala)
  alpha = exp(logPost(beta_cand) - logPost(beta_sim[i,]))
  u = runif(1)
  ifelse( u <alpha, beta_sim[i+1,] <- beta_cand, beta_sim[i+1,] <- beta_sim[i,])
}

beta_post <- beta_sim[ seq(B/2, B, 15), ]
  
```

As estimativas para $\boldsymbol{\beta}$ são 

```{r}
colMeans(beta_post)
```
O intervalo de credibilidade de 95% para $\beta_1$, dado abaixo, apresenta evidências de que $\beta_1>1$
```{r}
quantile(beta_post[,2], c(.025, .975))
```
Ao testat $H:\beta_1>0$, temos evidências decisivas sobre o efeito positivo no aumento do peso da fêmea no número de machos satélites.
```{r}
mean(beta_post[,2]>0)
```

Abaixo, apresentamos o gráfico do início da seção com a curva 
$$\hat{\lambda}(x)=\exp\{-0.44+  0.59x\}$$


```{r echo = FALSE}
plot(crabs$weight ,crabs$satell, xlab = 'Peso', ylab='Número de satélites')
logx = function(x) sapply(x, function(x) exp(-.44+.59*x) )
curve(logx(x), add= T, lwd = 2)

```

É possível mostrar, comparando as frequências relativas com as probabilidades da preditiva a posteriori, que este modelo não é adequado. Contudo, uma análise conduzida com as demais variáveis mostra que o modelo log-linear é adequado. 

</div>


## Exercício


Complete a análise dos dados da introdução.

1. Verifique quais variáveis devem compor o modelo
2. Analise o modelo final, comparando as frequências relativas com as probabilidades obtidas pela preditiva a posteriori.
