# Misturas de distribuições

Dizemos que $X\sim f(.)$ é uma mistura se existe uma variável $Z$ tal que

$$f(x)=\int f(x|z)f(z)dz.$$

A variável $Z$ é denominada latente e a função $f(x,z)$ é denominada modelo aumentado.

Seja $(X_1,Z_1),\ldots,(X_n,Y_n)$ uma amostra aleatória do modelo aumentado $f(x,z|\theta)$ e seja $\pi(\theta)$ a priori para $\theta$. Existem situações nas quais é mais fácil simular do modelo
$$\pi(\theta,\boldsymbol{z}|\boldsymbol{x})\varpropto f(\boldsymbol{x},\boldsymbol{z}|\theta)\pi(\theta).$$

A distribuição de $\theta$ (ou $\boldsymbol{Z}$) dado as demais variáveis do modelo é denominada condicional completa, que neste problema são:

$$f(\boldsymbol{z}|\boldsymbol{x},\theta)$$
e
$$\pi(\theta|\boldsymbol{z},\boldsymbol{x},\theta)$$

Em particular, se é fácil simular das condicionais completas, podemos utilizar o Amostrador de Gibbs, que consiste no seguinte algoritmo:

<div class='alert alert-success'>
<strong>Amostrador de Gibbs</strong>

Inicie a cadeia com fazendo $j=0$ e escolhendo $\theta^{(0)}$

No $j$-ésimo passo:

1. Simule $\boldsymbol{z^{(j)}}\sim f(\boldsymbol{z}|\boldsymbol{x},\theta^{(j-1)})$

2. Simule $\theta^{(j)}\sim \pi(\theta|\boldsymbol{z},\boldsymbol{x})$

</div>

O Amostrador de Gibbs é uma cadeia de Markov cuja distribuição estacionária é $\pi(\theta,\boldsymbol{z}|\boldsymbol{x})$

## Modelos com inflação de zeros

Quando são observados mais zeros do que o esperado pelo modelo de contagem assumido para a verossimilhança, é usual considerar um modelo com inflação de zeros. Nesse tipo de modelo, assumimos que existe uma variável $Z|p\sim\hbox{Bernoulli}(\rho)$ tal que:

$$X=\left\{\begin{array}{ll}0, & \hbox{se }Z=1\ \\ Y,&\hbox{se }Z=0\end{array}\right.$$
onde $Y\sim h(.|\theta)$ é o modelo de contagem. Apenas $X$ é observado e, como 

$$\begin{align}P(X=0|\theta,p)&=P(X=0|Z=0,\theta)P(Z=0|\rho)+P(X=0|Z=1,\theta)P(Z=1|\rho)\\&=(1-\rho)h(0|\theta)+\rho\end{align}$$
a probabilidade de observar um zero está entre $h(0|\theta)$ e 1, o que caracteriza a inflação.

Agora, considere um modelo inflacionado de zeros aumentado:

$$f(x,z|\theta,\rho)=f(x|z,\theta)f(z|\rho)=f(x|z,\theta)\rho^z(1-\rho)^{1-z}.$$
Note que 

$$f(x|z,\theta)=\left\{
\begin{array}{ll}
h(x|\theta),&\hbox{ se }z=0,\\
I(x=0),&\hbox{ se }z=1\\
\end{array}\right.$$
logo, a distribuição conjunta $f(x,z|\theta,\rho)$ é dada por 



$$\begin{array}{c|cc}\hline & x=0 & \hbox{qualquer }x> 0 \\ \hline
z=0 & h(0|\theta)(1-\rho) & h(x|\theta)(1-\rho) \\
z=1 & \rho & 0 \\ \hline
\end{array}
$$
Então,

$$\begin{align}
\prod_{i=1}^n f(x_i,z_i|\theta,\rho)&=\prod_{i=1}^n [h(0|\theta)(1-\rho)]^{I(x_i=0,z_i=0)}[h(x_i|\theta)(1-\rho)]^{I(x_i>0,z_i=0)}\rho^{I(x_i=0,z_i=1)}\\
&=\prod_{i=1}^n [h(x_i|\theta)(1-\rho)]^{I(z_i=0)}\rho^{I(x_i=0,z_i=1)}\\
&=\prod_{i=1}^n(1-\rho)^{I(z_i=0)}\rho^{I(x_i=0,z_i=1)}\prod_{i=1}^n [h(x_i|\theta)]^{I(z_i=0)}\end{align}$$
e, notando que $I(z_i=0)=1-z_i,$

$$\begin{align}
\prod_{i=1}^n f(x_i,z_i|\theta,\rho)&=
(1-\rho)^{n-\sum_{i=1}^n z_i}\rho^{\sum_{i=1}^n z_iI(x_i=0)}\prod_{i=1}^n [h(x_i|\theta)]^{1-z_i}\end{align}$$

Considere, a priori, que $\theta$ e $\rho$ são independentes. Seja $\pi(\theta)$ a priori para $\theta$ e considere que $\rho\sim\hbox{Beta}(a,b)$. Então, as condicionais completas para $\theta$ e $\rho$ são

$$\begin{align}
\pi(\theta|\rho,\boldsymbol{z},\boldsymbol{x})&\propto \prod_{i=1}^n h(x_i|\theta)^{1-z_i}\pi(\theta),\\
\pi(\rho|\theta,\boldsymbol{z},\boldsymbol{x})&\propto \rho^{\sum_{i=1}^n z_iI(x_i=0)+a-1}(1-\rho)^{n-\sum_{i=1}^n z_i+b-1},\\
\end{align}$$

Para a condicional completa de $z_i$, notemos que 
$$P(Z_i=1|x_i>0)=\frac{P(Z_i=1,X_i>0)}{P(X_i>0)}=0,$$
e que 

$$P(Z_i=z|x_i=0)= \left\{\begin{array}{ll}\frac{P(Z_i=0,X_i=0)}{P(X_i=0)}=\frac{h(0|\theta)(1-\rho)}{\rho+(1-\rho)h(0|\theta)},&,z=0\\
\frac{P(Z_i=1,X_i=0)}{P(X_i=0)}=\frac{\rho}{\rho+(1-\rho)h(0|\theta)},&z=1\end{array}\right.,$$
logo
$$\pi(z_i|\theta,\rho,\boldsymbol{x},\boldsymbol{z}_{(-i)})=\left\{\begin{array}{ll}\hbox{Bernoulli}\left( \frac{\rho}{\rho+(1-\rho)h(0|\theta)}\right),&\hbox{ se }x_i=0\\
I(z_i=0),&\hbox{ se } x_i>0\\ \end{array}\right.$$

Portanto, um amostrador de Gibbs para um modelo inflacionado de zeros é

<div class='alert alert-success'>
<strong>Amostrador de Gibbs para o modelo inflado de zeros</strong>

Faça $j=0$ e dê os valores iniciais $\theta^{(0)}$ e $\rho^{(0)}$. 

No $j$-ésimo passo:

1. Para $i\in\{1,\ldots,n\}$, se $x_i>0$ faça $z_i=0$. Senão, simule
$$z_i^{(j)}\sim \hbox{Bernoulli}\left(\frac{\rho^{(j-1)}}{\rho^{(j-1)}+(1-\rho^{(j-1)})h(x_i|\theta^{(j-1)})}\right)$$ 

2. Simule $\rho^{(j)}\sim\hbox{Beta}(a+\sum_{i=1}^n z_i^{(j)}I(x_i=0),b+n-\sum_{i=1}^n z_i^{(j)})$

3. Simule $\theta^{(j)}$ de 
$$\pi(\theta|\rho^{(j)},\boldsymbol{z}^{(j)},\boldsymbol{x})\propto \prod_{i=1}^n h(x_i|\theta^{(j)})^{1-z_i^{(j)}}\pi(\theta^{(j)}).$$
</div>

<div class='alert alert-info'>
<strong>Exemplo - A Poisson inflada de zeros </strong>


Neste exemplo, vamos considerar que a distribuição da contagem é Poisson($\theta$) e que $\theta\sim\hbox{Gama}(r,s)$. Então,

$$\begin{align}
\pi(\theta|\rho^{(j)},\boldsymbol{z}^{(j)},\boldsymbol{x})&\propto \prod_{i=1}^{n} h(x_{i} | \theta )^{ 1-z_{i}^{(j)} }\pi(\theta)= 
 \prod_{i=1}^{n} \left[\frac{ e^{-\theta}\theta^{x_i} }{x_i!}\right]^{1-z_{i}^{(j)}}\frac{s^r}{\Gamma(r)}\theta^{r-1} e^{-s\theta}\\&\propto \theta^{\sum_{i=1}^n x_i(1-z_i^{(j)})+r-1}e^{-(n-\sum_{i=1}^n z_i^{(j)}+s)\theta}
 \end{align},$$

ou seja, $\theta^{(j)}|\rho^{(j)},\boldsymbol{z}^{(j)},\boldsymbol{x}\sim\hbox{Gama}(\sum_{i=1}^n x_i(1-z_i^{(j)})+r,n-\sum_{i=1}^n z_i^{(j)}+s)$
 
</div>

<div class='alert alert-info'>

Os dados abaixo representam o número anual de furacões atlânticos grandes (categoria 4 ou 5) entre 1987 e 2012, nos Estados Unidos.

```{r}

fur <-  c(0, 0 ,1,
0, 0, 1, 0, 0, 1, 0, 0, 2, 2,
0, 0, 1, 1, 3, 4, 0, 0, 2, 0,
0, 0, 0)
```

A frequência relativa de zeros é 0,58. Considerando o modelo Poisson$(\theta)$ com $\pi(\theta)\propto \theta^{-1}$, temos que

```{r echo = T}
r1 <- sum(fur)
s1 <- length(fur)
plot(table(fur)/s1, type= 'p', xlab='No. anual de mortes pod fur', ylab = 'Probabilidade', col = 'cyan3', pch=16)
lines(0:4,table(fur)/s1, col = 'cyan3')
points(0:4, dnbinom(0:4, size = r1, prob = s1/(1+s1)), pch=16, col = 'brown')
lines(0:4, dnbinom(0:4, size = r1, prob = s1/(1+s1)), col = 'brown')

legend('bottomleft',c('Freq. relativa','Pred. post. Poisson'), fill=c('cyan3','brown'), bty='n')
```

```{r}

# hiperparâmetros para rho
a = b = 1

# hiperparâmetros para theta
r=.1
s=.1

# tamanho da amostra
n <- length(fur) 

# valores iniciais da cadeia
theta <- mean(fur)
rho <- mean(fur == 0)

# amostrador de Gibbs
B <- 50000
for(i in 1:B){
  # simulando z
  z <- NULL
  prob <- rho[i]/ ( (1-rho[i])*dpois(0,theta[i]) + rho[i])
  for(j in 1:n){
    if(fur[j] >0){ z[j] <- 0} else{
      z[j] <- rbinom(1,1,prob)
    }
  }

  # simulando rho
  rho[i+1] <- rbeta( 1, a + sum( z * (fur == 0)) , n- sum(z)+ b )
  
  # simulando theta
  theta[i+1] <- rgamma(1, sum( fur*(1-z) ) + r,  n - sum(z) + s)
}
```

Vamos descartar a metade das simulações e usar um **thinning** igual a 15:

```{r}
theta_sim <- theta[seq(B/2,B,15)]
rho_sim <- rho[seq(B/2,B,15)]

oo <- par(mfrow=c(2,2))
ts.plot(theta_sim, lwd = 2)
ts.plot(rho_sim, lwd = 2)
acf(theta_sim)
acf(rho_sim)
```

Vamos estimar as probabilidade de ocorrerem $k$ mortes via preditiva posteriori:

```{r}
# tamanho do vetor simulado
Bs <- length(theta_sim)

x_til <- array( NA_real_, c(Bs,n))
for(j in 1:Bs){
  z <- rbinom( n, 1, rho_sim[j])
  x_til[j,] <- (1-z)*rpois(n, theta_sim[j])
}

# probabilidades estimadas via ZIP
p_zip <- prop.table(table(x_til))

p_zip

```

Abaixo mostramos as probabilidades preditas do modelo ZIP, do modelo Poisson a e frequência relativa.

```{r echo = T}
r1 <- sum(fur)
s1 <- length(fur)
plot(table(fur)/s1, type= 'p', xlab='No. anual de mortes pod fur', ylab = 'Probabilidade', col = 'cyan3', pch=16)
lines(0:4,table(fur)/s1, col = 'cyan3')
points(0:4, dnbinom(0:4, size = r1, prob = s1/(1+s1)), pch=16, col = 'brown')
lines(0:4, dnbinom(0:4, size = r1, prob = s1/(1+s1)), col = 'brown')
points(names(p_zip),p_zip, pch=16,col = 'magenta')
lines(names(p_zip),p_zip,col = 'magenta')

legend('bottomleft',c('Freq. relativa','Pred. post. Poisson', 'Pred. post. ZIP'), fill=c('cyan3','brown', 'magenta'), bty='n')
```

</div>

## Exercício

<div class='alert alert-warning'>

Abaixo, segue o número anual de tornados em Lafayette Parish,
Louisiana, entre 1950 e 2012.

```{r}
tor <- c(0, 0,0, 1, 0, 0, 0, 1, 0, 0,
1, 0, 0, 0, 1, 1, 0, 0, 0, 2,
0, 0, 0, 0, 1, 3, 0, 2, 1, 0,
1, 0, 0, 1, 0, 1, 0, 0, 2, 1,
0, 1, 2, 0, 0, 1, 0, 1, 2, 0,
0, 0, 3, 0, 2, 0, 1, 1, 3, 0,
1, 1, 1)
```

* Ajuste o modelo Poisson.

* Ajuste o modelo Poisson inflado de zeros.
</div>
