# O modelo Poisson revisitado

## Verossimilhança, prioris e posterioris

Dizemos que $X|\theta$ tem distribuição Poisson se sua função de probabilidade é dada por $$f(x|\theta)=\frac{e^{-\theta}\theta^x}{x!},$$ onde $x=0,1,\ldots$ e $\theta>0$. O parâmetro $\theta$ é denominado taxa. Para este modelo $$E(X|\theta)=Var(X|\theta)=\theta.$$

Esta é uma das distribuições para contagens mais importantes. A verossimilhança deste modelo, para uma amostra de vaiid, é dada por $$L(\theta)=\frac{e^{-n\theta}\theta^{\sum_{i=1}^{n}x_i}}{\prod_{i=1}^{n}x_i!}.$$ O modelo Poisson pertence à família exponencial e sua \textit{priori} conjugada é $\theta\sim\hbox{Gama}(r,s)$, onde $r$ e $s$ podem ser interpretados como o total da contagem e o tamanho da amostra \textit{a priori}.

Neste caso, a \textit{posteriori} é $\hbox{Gama}(r+\sum_{i=1}^n x_i+r, s+n)$.

A média da \textit{posteriori} é $$E(\theta|\mathbf{x})=\frac{\sum_{i=1}^{n}x_i+r}{n+s}=\frac{n}{n+s}\bar{x}+\frac{s}{n+s}E(\theta),$$ onde fica claro que este estimador é uma média ponderada das informações provenientes das duas fontes de informação (sendo $\bar{x}$ a estimativa de máxima verossimilhança e $E(\theta)$ a média \textit{a priori}).

Se $n\gg s$, então a média a posteriori dará maior peso para a informação dos dados.

A informação de Fisher é $$\mathcal{I}(\theta)=\frac{1}{\theta}$$

Assim, a priori de Jeffreys é dada por $$f(\theta)\propto \theta^{-\frac{1}{2}},$$ sendo, portanto, uma priori imprópria. Contudo, $$f(\theta|\mathbf{x})\propto e^{-n\theta}\theta^{\sum_{i=1}^{n}x_i} \theta^{-\frac{1}{2}},$$ logo, a posteriori é própria, tendo distribuição $Gama(\sum_{i=1}^{n}x_i+1/2,n)$.

Considere a posteriori $\theta|\mathbf{x}\sim\hbox{Gama}(r_1,s_1)$. Podemos retirar uma amostra da preditiva \textit{a posteriori} do seguinte modo:

1.  Gere $\theta_j\sim\hbox{Gama}(r_1,s_1)$

2.Gere $\tilde{\mathbf{x}}\sim\hbox{Poisson}(\theta_j)$.

## O modelo Poisson para taxas

A taxa é o cociente entre o número de casos de um evento em determinado intervalo de tempo e a população em risco, definida em um espaço e no mesmo intervalo de tempo (\`\`pessoas-tempo''). Note que, pela definição, a taxa é uma estatística.

Seja $n$ o tamanho da população no espaço/tempo e seja $y$ o número de casos do evento de interesse. Então,

$$\hbox{taxa} = \frac{y}{n}$$

Contudo, como $n$ tende a ser muito maior que $y$, é comum reportar a taxa vezes $10^k$, para algum $k>0$.

::: {.alert .alert-success}
<strong>Exemplo</strong>: Segundo o Anuário de Segurança Pública 2022, em 2021 houveram 68.885 casos de estupro. Considerando uma população de 212,7 milhões de habitantes, a taxa de estupro para aquele ano foi de $$\frac{68.885}{212.700.000}=3,23\times 10^{-4}$$ casos por pessoa-ano. Como $n$ tende a ser maior que $y$, é comum considerar.

Multiplicando a taxa por $10^5$, temos uma taxa de 32,3 casos para cada 100.000 habitantes.
:::

Agora,considere que $\theta$ é o parâmetro taxa. Então,

$$\hat{\theta}=\frac{y}{n}$$ é a estimativa para $\theta$. Como $y$ é uma contagem, é razoável supor que $$\theta =\frac{1}{n}E(Y|\theta).$$ e um modelo possível seria $y|\theta\sim\hbox{Poisson}(\theta n)$.

Agora, considere que uma população está particionada em $m$ localidades. Para um dado intervalo de tempo, sejam $n_i$ e $y_i$ a população da localidade $i$ e seu respectivo número de casos observados. Suponha ainda que a taxa $\theta$ é comum para a pooulação e que $y_i$ é condicionalmente independente de $y_j$ dado $\theta$. Assumindo a distribuição Poisson, teremos

$$L(\theta)=\prod_{i=1}^m\frac{e^{-\theta n_i}(\theta n_i)^{y_i}}{y_i!}\varpropto \theta^{\sum_{i=1}^m y_i}e^{-\theta \sum_{i=1}^m n_i}=\theta^{\sum_{i=1}^n y_i}e^{-\theta N},$$ onde $N=\sum_{i=1}^m n_i$ é o tamanho da população. Como a verossimilhança pertence à família exponencial, temos que o modelo Gama$(a,b)$ é conjugado gerando a posteriori

$$\theta|\mathbf{y}\sim\hbox{Gama}\left(\sum_{i=1}^{m}y_i+a,N+b\right).$$

A prioris impróprias $\pi(\theta)\varpropto \theta^{-1}$ e $\pi(\theta)\varpropto \theta^{-1/2}$ geram, respectivamente, as posterioris $\hbox{Gama}(\sum_{i=1}^m y_i,N)$ e $\hbox{Gama}(\sum_{i=1}^m y_i+1/2,N)$.

## Exemplo 1: crime de estupro de vulnerável no interior do Amazonas

Os dados a seguir foram cedidos pelo Observatório de Violência de Gênero no Amazonas e compreendem os anos entre 2010 e 2012.

| Cidade                | vitimas | Populacao feminina |
|-----------------------|---------|--------------------|
| Amatura               | 3       | 639                |
| Atalaia do Norte      | 6       | 905                |
| Barreirinha           | 12      | 1899               |
| Benjamin Constant     | 2       | 2036               |
| Boa Vista do Ramos    | 6       | 1060               |
| Fonte Boa             | 0       | 1438               |
| Jutai                 | 1       | 1143               |
| Maues                 | 13      | 3421               |
| Nhamunda              | 9       | 1168               |
| Parintins             | 20      | 6700               |
| Santo Antonio do Ica  | 7       | 1608               |
| Sao Paulo de Olivenca | 5       | 2033               |
| Tabatinga             | 8       | 3095               |
| Tonantins             | 1       | 1186               |

Considerando a priori $\pi(\theta)\varpropto \theta^{-1/2}$ teremos:

```{r echo = T}
# banco de dados
casos <- c( 3, 6, 12, 2, 6, 0, 1, 13, 9, 20, 7, 5, 8, 1 )	

pop <- c(639, 905, 1899, 2036, 1060, 1438, 1143, 3421, 1168, 6700, 1608, 2033, 3095, 1186)
pop <- pop/10^5

municipios <- c( 'Amatura', 'Atl.Norte', 'Barr', 'BC','BV Ramos', 'Fonte B', 'Jutai', 'Maues', 'Nhamunda', 'Parintins', 'StoIca', 'SP Olivenca', 'Tbt','Tonantins')

```

```{r echo = T}
# posteriori
a_post <- sum(casos) + .5
b_post <- sum(pop)

curve(dgamma(x,a_post,b_post),230,450 ,lwd = 2, xlab = expression(theta), ylab = 'densidade a posteriori' )
```

Abaixo, simulamos 50.000 amostras da preditiva a posteriori

```{r echo = T}
B <- 50000 # número de simulações da preditiva a posteriori
m <- length(casos)

pred_mun <- NULL
for(i in 1:5000){
  theta <- rgamma(1, sum(casos) + .5, sum(pop))
  pred_mun <- rbind(pred_mun, rpois(m , theta * pop))
}

pred_mun <- data.frame(pred_mun)
names(pred_mun) <- municipios
boxplot(pred_mun)
points(1:14,casos, pch=16,cex = 1.2, col ='tomato')
```

```{r}
oo <- par()
mat <- matrix(1:m,ncol=2)
mat <- rbind(mat, c(15,16))
layout(mat, heights = rep(1,14,.5,.5))

for(i in 1:m){
  freq <- prop.table( table(pred_mun[,i]) )
  par(mar = c(1,5,1,1), cex = .8)
  plot.new()
  plot.window(xlim=c(0,46), ylim = c(0,.3))
  points(as.numeric(names(freq)), freq, type='h', lwd = 2)
  title(ylab=municipios[i])
  points(casos[i],0,pch=16,col='tomato',cex= 1.2)
  
}
  par(mar = c(2,5,0,1))
  plot.new()
  plot.window(xlim=c(0,46), ylim = c(0,.1))
  segments(0,.05,46,.05,lwd=2)
 for(j in seq(0,45,5)){
    segments(j,.05,j,.03)
    text(j,.01,j)
  }
    par(mar = c(2,5,0,1))
  plot.new()
  plot.window(xlim=c(0,46), ylim = c(0,.1))
  segments(0,.05,46,.05,lwd=2)
  for(j in seq(0,45,5)){
    segments(j,.05,j,.03)
    text(j,.01,j)
  }
   

par(oo)
```

```{r echo = T}
p <- NULL
for(i in 1:m){
p[i] <- 2*min(mean(pred_mun[,i] > casos[i]),
mean(pred_mun[,i] < casos[i]))
}

data.frame(municipios,p)
```
