# Tópicos em séries temporais

A coleção de variáveis $X(t)$, com $t\geq 0$, representando o tempo, é denominada série temporal. Observe que a variável é função de $t$, implicando que sua respectiva distribuição pode depender de $t$. 

Na prática, observamos a série em tempos discretos com intervalos regulares. É o caso de séries semanais, mensais, bimestrais, etc. Portanto, podemos assumir que estamos interessados nos $x_t$, com $t=1,2,\ldots,$ gerados a partir da série temporal $X(t)$. Sem perda de generalidade, vamos assumir que $X(t)=X_t$.

Existem diversos modelos de séries temporais, sendo que os mais comuns assumem que 

$$X_t=\mu_t+\varepsilon_t,$$
onde: 

* $\mu_t$ é o nível (média) da série no tempo $t$

* $\varepsilon_t$ é o ruído, definido como uma variável aleatória com média 0 e variância constante. 

É importante ressaltar os ruídos podem ser correlacionados. Se $Cov(\varepsilon_t,\varepsilon_v)=0$ para todo $t\neq v$, então $\varepsilon_t$ é denominado ruído branco. 

Claramente, a série

$$Y_t=X_t-\mu_t$$
é um ruído. Deste modo, ao estimar $\mu_t$ através de $\hat{\mu}_t$, esperamos que

$$y_t=x_t-\hat{\mu}_t$$
se comporte como um ruído.


## Modelos de séries temporais com fatores de descontos para o nível da série

Seja $x_1,\ldots,x_n$ uma série temporal observada. Defina a coleção $D_t=\{x_1,\ldots,x_t\}$. Note que, se conhecemos o sinal $\mu_t$, então a $X_t$ deve ser independente de $D_{t-1}$, ou seja

$$f(x_t|\mu_t,D_{t-1})=f(x_t|\mu_t).$$
Considere que desejamos fazer inferências sobre $\mu_t$. Existem duas fontes de informação:

* A priori, que considera toda a informação sobre $\mu_t$ que pode ser retirada de $D_{t-1}$

* A verossimilhança, que é a informação sobre $\mu_t$ retirada de $x_t$.

Portanto, a função de densidade/probabilidade de $\mu_t$ a posteriori é dada por

$$\pi_{\mu_t|D_t}(\mu_t)\varpropto f(x_t|\mu_t)f(\mu_t|D_{t-1}).$$
onde a notação $\pi_{\mu_t|D_t}(\mu_t)$ foi utilizada no lugar na notação usual $f(\mu_t|D_t)$ para evitar confusão na discussão mais adiante. Embora esta posteriori esteja correta, ela precisa da elicitação da priori $\mu_t|D_{t-1}$ para todo $t$. Vamos explorar um meio de contornar esse problema.

Em relação ao nível da série, é esperado que $\mu_t\approx \mu_s$ se $t$ está próximo de $s$. Portanto, $\mu_t$ é uma cadeia de Markov de ordem $q$, isto é, 
$$f(\mu_t|\mu_{t-1},\ldots,\mu_1,D_{t-1})=f(\mu_t|\mu_{t-1},\ldots,\mu_{t-q},D_{t-1}).$$
Para a maioria das aplicações práticas, supor que $q=1$ é suficiente, ou seja 
$$f(\mu_t|\mu_{t-1},\ldots,\mu_1,D_{t-1})=f(\mu_t|\mu_{t-1},D_{t-1}).$$
A relação acima mostra que existe informação sobre $\mu_t$ na posteriori $\mu_{t-1}|D_{t-1}$. Temos duas situações extremas:

* Toda a informação de $\mu_{t-1}|D_{t-1}$ sobre $\mu_t$ é utilizada como priori para $\mu_t$, resultando em

$$f(\mu_t|D_{t-1})\propto \pi_{\mu_{t-1}|D_{t-1}}(\mu_t)$$
* Nenhuma informação de$\mu_{t-1}|D_{t-1}$ sobre $\mu_t$ é utilizada como priori para $\mu_t$, resultando na priori imprópria

$$f(\mu_t|D_{t-1})\propto 1.$$
Deste modo, podemos escrever densidade a priori como  

$$f(\mu_t|D_{t-1})\propto \pi_{\mu_{t-1}|D_{t-1}}(\mu_t)^\delta,$$
onde $\delta\in[0,1]$ é denominado fator de desconto. Pode-se considerar $\delta$ como um hiperparâmetro ou simplesmente fixá-lo. Em geral $\mu_t$ é fortemente correlacionado com $\mu_{t-1}$ e valores fixados de $\delta$ como 0,95 e 0,99 são comuns na prática. Alternativamente, pode-se associar uma prior para $\delta$ com mais massa próxima de 1, como a distribuição Beta(10,1).

A estratégia com fatores de descontos é útil quando combinada com prioris conjugadas, conforme podemos ver o exemplo abaixo.

<div class='alert alert-info'>
**Número de homicídios em Manaus** Os dados abaixo apresentam o número mensal de homicídios em Manaus entre os anos 2000 e 2023. Note a mudança de nível, que começa em torno de 50 e cresce ao longo do tempo.


```{r}
require(gsheet)
url <- 'https://docs.google.com/spreadsheets/d/1rtiyOZ1W3SRIWZJTR1RyBmxmnGO11x005GNGrgLBr5A/edit?usp=sharing'
hom <- gsheet2tbl(url)

hom <- ts(hom, start=c(2000,1), frequency=12)
plot(hom, lwd = 2)
n <- length(hom)
```


Para analisar este dados, vamos considerar $X_t|\mu_t\sim Poisson(\mu_t)$ e $\mu_0|D_0\sim\hbox{Gamma}(r_0,s_0)$, com $r_0=50$ e $s_0=1$ (essa escolha implica que acreditamos que antes de janeiro de 2000, o nível da série era 50).

Com a escolha $\mu_0|D_0\sim\hbox{Gamma}(r_0,s_0)$, teremos que

$$\begin{align}\pi_{\mu_1|D_1}(\mu_1)&\propto f(x_1|\mu_1)\pi_{\mu_0|D_0}(\mu_1)^\delta\\&\propto e^{-\mu_1}\mu_{1}^{x_1}\left[\mu_{1}^{r_0-1}e^{-s_0\mu_1}\right]^\delta\\ &=\mu_1^{x_1+\delta (r_0-1)}e^{-(\delta s_0+ 1)\mu_1}\end{align}$$
ou seja $\mu_1|D_1\sim\hbox{Gama}(r_1^\star,s_1^\star)$, onde
$$\begin{align}
r_1&= x_1+\delta(r_0-1)+1\\
s_1&= \delta s_0+1
\end{align}$$

Portanto, partindo de $\mu_0|D_0\sim\hbox{Gama}(r_0,s_0)$, obtivemos $\mu_1|D_1\sim\hbox{Gama}(r_1,s_1)$. Portanto, para um $t$ qualquer, teremos $\mu_t|D_t\sim\hbox{Gama}(r_t,s_t)$, onde

$$\begin{align}
r_t&= x_t+\delta(r_{t-1}-1)+1\\
s_t&= \delta s_{t-1}+1
\end{align}$$

e o nível pode ser estimado por
$$E(\mu_t|D_t)=\frac{r_t}{s_t}.$$
Fixando $\delta=0.9$, vamos estimar o nível da série.

```{r}

# valores para s0, r0, delta
s = 1
r = 50
delta = .9
#obtendo os parâmetros da posteriori
for( i in 1:n){
  r[i+1] = hom[i] +delta*(r[i]-1) + 1
  s[i+1] = delta*s[i] + 1
}

# obtendo as estimativas do nível
nivel = r[-1]/s[-1]
nivel = ts(nivel, start = start(hom), frequency = frequency(hom))

plot(hom)
lines(nivel, col ='tomato', lwd = 2)
```

